臺灣彰化地方法院刑事判決　　　　　　　 96年度訴字第964號
公　訴　人　臺灣彰化地方法院檢察署檢察官
被　　　告　甲○○
　　　　　　　　　　（現另案於臺灣彰化監獄執行）
上列被告因毒品危害防制條例案件，經檢察官提起公訴（九十六
年度毒偵字第二三三○號）及移送併案（九十六年度毒偵字第二
五七二號），本院依簡式審判程序判決如下：
    主  文
甲○○施用第一級毒品，累犯，處有期徒刑壹年。
    事  實
一、甲○○前曾於民國八十八年間因施用毒品案件，經送觀察勒
    戒後，認無繼續施用毒品之傾向，於八十八年五月七日執行
    完畢釋放，並由臺灣彰化地方法院檢察署檢察官以八十八年
    度偵字第四三五六號為不起訴處分確定。又於前開觀察、勒
    戒執行完畢釋放後五年內之九十二、九十三年間，因施用第
    一級毒品案件，經本院判處有期徒刑八月確定，另於九十三
    年間因竊盜案件，經臺灣臺中地方法院判處有期徒刑六月確
    定，嗣前開二罪另經本院裁定應執行有期徒刑一年一月，而
    其入監執行後，於九十四年十月二十九日執行完畢。詎仍不
    知悔改，竟基於反覆施用第一級毒品海洛因之集合性犯罪故
    意，自九十五年年底某日起，至九十六年四月二十九日中午
    十二時許止，在彰化縣花壇鄉○○路○段三一六號六一六號
    房內，以將海洛因加水置於注射針筒內，再予施打手臂方式
    ，施用海洛因多次。嗣先於九十六年三月二十二日凌晨二時
    十分許，其至彰化縣警察局和美分局接受採尿檢驗；再於九
    十六年四月三十日凌晨四時十二分許，其至彰化縣警察局彰
    化分局花壇分駐所接受採尿檢驗，結果均呈嗎啡陽性反應，
    始悉上情。
二、案經彰化縣警察局和美分局報告臺灣彰化地方法院檢察署檢
    察官偵查起訴暨移送併案。
    理  由
一、訊據被告甲○○對於上揭施用第一級毒品海洛因之犯行坦承
    不諱，且其於事實欄所載時、地先後接受警方採集其尿液送
    驗，結果均呈嗎啡陽性反應乙節，有尿液代號與真實姓名對
    照認證單及詮昕科技股份有限公司濫用藥物尿液檢驗報告各
    二紙附卷可稽，足徵被告之自白與事實相符。又按修正毒品
    危害防制條例就施用毒品者，僅於「初犯」及「五年後再犯
    」二種情形，有其追訴條件之限制，即須於初犯經觀察、勒
    戒或強制戒治釋放後，五年內均無施用毒品之行為，始能認
    其前所實施之觀察、勒戒或強制戒治已足遮斷毒癮，而得於
    五年後再犯時，再予適用初犯之規定，重行觀察、勒戒等程
    序；倘五年內已經再犯，被依法追訴處罰，縱其第三次（或
    第三次以上）施用毒品之時間在初犯釋放五年以後，即與「
    五年後再犯」之情形有別，且因已於「五年內再犯」，顯見
    其再犯率甚高，原實施觀察、勒戒或強制戒治，已無法收其
    實效，而無五年戒斷期之存在，自無再經觀察、勒戒及強制
    戒治之必要，應由檢察官逕行起訴，最高法院九十五年度台
    非字第五九號判決、九十五年度台非字第六五號判決及九十
    五年度第七次刑事庭會議決定足供參照。查本件被告曾於八
    十八年間因施用毒品案件，經送觀察勒戒後，認無繼續施用
    毒品之傾向，於八十八年五月七日執行完畢釋放，並由臺灣
    彰化地方法院檢察署檢察官以八十八年度偵字第四三五六號
    為不起訴處分確定；又於前開觀察、勒戒執行完畢釋放後五
    年內之九十二、九十三年間，因施用第一級毒品案件，經本
    院判處有期徒刑八月確定，另於九十三年間因竊盜案件，經
    臺灣臺中地方法院判處有期徒刑六月確定，嗣前開二罪另經
    本院裁定應執行有期徒刑一年一月，而其入監執行後，於九
    十四年十月二十九日執行完畢等情，有臺灣彰化地方法院檢
    察署刑案資料查註紀錄表及臺灣高等法院被告前案紀錄表各
    一份在卷可參，是以依照上開說明，本件被告施用毒品之犯
    行既經檢察官提起公訴，本院自應依法論科。綜上，本件事
    證明確，被告上開施用毒品之犯行，應堪認定。
二、核被告甲○○所為，係犯毒品危害防制條例第十條第一項之
    施用第一級毒品罪。被告於此期間內多次持有第一級毒品海
    洛因並進而施用，其持有之低度行為均應為施用之高度行為
    所吸收，不另論罪。查我國刑法於九十四年二月二日修正公
    布，刪除刑法第五十六條關於連續犯之規定，且自九十五年
    七月一日起施行，茲就被告多次施用海洛因之行為應如何論
    處，析述如下：
（一）有關刪除連續犯規定之修正理由已有「至連續犯之規定廢
      除後，對於部分習慣犯，例如竊盜、吸毒等犯罪，是否會
      因適用數罪併罰而使刑罰過重產生不合理之現象一節，在
      實務運用上應可參考德、日等國之經驗，委由學界及實務
      以補充解釋之方式，發展接續犯之概念，對於合乎『接續
      犯』或『包括的一罪』之情形，認為構成單一之犯罪，以
      限縮數罪併罰之範圍，用以解決上述問題」之說明（刑法
      第五十六條修正理由第四點參照）。
（二）且按刑事法若干犯罪行為態樣，本質上原具有反覆、延續
      實行之特徵，立法時既予特別歸類，定為犯罪構成要件之
      行為要素，則行為人基於概括之犯意，在密切接近之一定
      時、地持續實行之複次行為，倘依社會通念，於客觀上認
      為符合一個反覆、延續性之行為觀念者，於刑法評價上，
      即應僅成立一罪。學理上所稱「集合犯」之職業性、營業
      性或收集性等具有重複特質之犯罪均屬之，例如經營、從
      事業務、收集、販賣、製造、散布等行為概念者是，亦有
      最高法院九十五年度台上字第一○七九號判決意旨可資參
      照。
（三）至於學界邇來對於刑法修正廢除連續犯之規定後所提出之
      看法，有認為「集合犯」是指立法者在系爭構成要件所描
      述、所預設之該當行為，本身就具有不斷反覆實施之特性
      ，所以反覆實施行為被總括地當成或擬制為一個構成要件
      行為。基於吸毒成癮之道理，施用毒品雖然一次施用就已
      經足以該當系爭構成要件，但接連反覆數次施用毒品者，
      應僅評價為一個施用毒品行為，且依施用毒品具有成癮之
      特性，反覆成習之施用行為才是構成要件違反之典型與常
      態，單一次之施毒行為毋寧說是例外，其性質上應列入構
      成要件行為單數之「集合犯」（參照林鈺雄著「跨連新舊
      法之施用毒品行為－兼論行為單數與集合犯、接續犯概念
      之比較」一文，刊載於臺灣本土法學雜誌第八四期第一四
      八頁，二○○六年七月號）。有從「法的行為單數」即「
      構成要件行為單數」之概念來探討，從刑法分則構成要件
      之規定，就法律概念，將數個自然意思、活動，融合為一
      法律上概念之行為，是為一個法律、社會評價之單位而成
      為一個法的行為單數，其種類如：複行為犯、集合犯、繼
      續犯，其中施用毒品罪即為集合犯之一例（參照張麗卿所
      著「刑法修正與案件同一性－兼論最高法院九十年度台非
      字第一六八號判決」一文，刊載於月旦法學雜誌第一三四
      期第二二二頁，二○○六年七月號）。有認為「集合犯」
      係分則立法時法律概念之創設，使該等行為必然可以包括
      複數之行為。依德國學說上之見解，係指諸如常業犯或習
      慣犯之多數行為，其各別行為本足以獨立成罪，但基於立
      法上刑事政策之考量，將其視為法律上之行為單一。而集
      合犯之複數行為，是建立在主觀要素之基礎上，即數個行
      為經由「反覆實施之意圖」，連結成法律上之一行為。則
      將施用毒品之行為視為集合犯，似未嘗不可（參照高金桂
      所著「接續犯與連續犯之再探討」一文，刊載於「刑事法
      之基礎與界限－洪福增教授紀念專輯」第五二○、五二一
      頁，二○○三年四月出版）。可知多數學說見解，多認施
      用毒品因具有成癮之特性，而將反覆施用毒品行為歸類為
      「集合犯」，乃學說上「構成要件行為單數」態樣之一種
      ，僅應為包括一罪之評價，均無單就個別施用毒品行為論
      以數罪併合處罰之情形。
（四）綜上所述，本院認毒品既因具有高度之成癮性及濫用性，
      施用毒品之行為本身，顯然具有反覆性及延續性之特徵，
      如將「持續多次施用毒品行為」評價為數罪，顯與刑罰過
      度評價禁止原則相悖，並有違憲法所揭櫫之比例原則，是
      本件被告習慣性、多次並反覆施用第一級毒品海洛因之行
      為，應予評價為「集合犯」之包括一罪。
三、至前開犯罪事實，原起訴書所漏列部分，與已載明起訴並經
    本院判決有罪部分，有集合犯之包括一罪關係，詳如前述，
    亦為起訴之效力所及，故本院自應併予審理，附此說明。又
    被告甲○○前於九十二、九十三年間，曾因施用第一級毒品
    案件，經本院判處有期徒刑八月確定，另於九十三年間因竊
    盜案件，經臺灣臺中地方法院判處有期徒刑六月確定，嗣前
    開二罪另經本院裁定應執行有期徒刑一年一月，而其入監執
    行後，於九十四年十月二十九日執行完畢等情，有臺灣高等
    法院被告前案紀錄表一份附卷可稽，則其於有期徒刑執行完
    畢後五年以內，故意再犯本件為有期徒刑以上之罪，為累犯
    ，應依刑法第四十七條第一項規定加重其刑。茲審酌被告前
    曾因施用毒品經送觀察、勒戒執行完畢後，猶不思戒絕毒癮
    、革除惡習，顯未能深切悔改並記取教訓，惟念及其施用毒
    品之犯行，在本質上乃屬自我戕害身心健康之行為，且被告
    並未因此而有破壞社會秩序或侵害他人權益之情形，以及被
    告犯後坦承犯行，態度尚佳等一切情狀，爰量處如主文所示
    之刑，以資懲戒。
據上論斷，應依刑事訴訟法第二百七十三條之一第一項、第二百
九十九條第一項前段，毒品危害防制條例第十條第一項，刑法第
十一條前段、第四十七條第一項，判決如主文。
本案經檢察官劉世豪到庭執行職務。
中　　華　　民　　國　　96　　年　　7 　　月　　11　　日
                  臺灣彰化地方法院刑事第七庭
                                      法　官   紀佳良
以上正本證明與原本無異。
如不服本判決，應於判決送達後十日內向本院提出上訴狀 (須附
繕本 )。
中　　華　　民　　國　　96　　年　　7 　　月　　12　　日
                                      書記官   王惠嬌
附錄論罪科刑法條：
毒品危害防制條例第十條第一項
施用第一級毒品者，處六月以上五年以下有期徒刑。
